【裁判字號】    88,訴,4440
【裁判日期】    900102
【裁判案由】    清償債務
【裁判全文】
臺灣臺北地方法院民事判決  八十八年度訴字第四四四○號
    原      告  乙○○
    訴訟代理人  邱榮英律師
    被      告  甲○○      住台北市○○路二０一號三樓
    訴訟代理人  黃景安律師
右當事人間清償債務事件，本院判決如左：
        主      文
原告新臺幣佰壹拾貳萬伍仟元，及其中佰萬元部分自民國八十八年十一月一日起
至清償日止，按年息百分之五計算之利息。
原告其餘之訴駁回。
訴訟費用由被告負擔。
本判決第一項於原告以新臺幣壹佰零肆萬貳仟元為被告供擔保後，得假執行。但被告
如於假執行程序實施前，以新臺幣佰壹拾貳萬伍仟元為原告預供擔保，得免為假執
行。
原告其餘假執行之聲請駁回。
        事      實
甲、原告方面：
    一、聲明：
        （一）被告應給付原告新臺幣（下同）三百十二萬五千元，及自本件訴狀繕
              本送達之日起至清償日止，按週年利率百分之五計算之利息。
        （二）願供擔保請准宣告假執行。
    二、陳述：
        （一）按不變更訴訟標的，僅就事實上或法律上之陳述有所更正補充，應認
              無礙於被告之防禦及訴訟之終結，最高法院十九年度上字第七八六號
              判例可參，本件原告本於消費借貸借用物返還請求權、債務不履行及
              侵權行為損害賠償請求權，訴請被告給付三百十二萬五千元之訴訟標
              的並無變更、僅補充 或更正事實上或法律上之陳述。
        （二）被告佯稱業務拓展需款週轉，向原告稱借屋貸款因應調度，且由渠等
              墊付本息，並願提供其所有坐落臺北市○○區○○路三段七十五巷二
              三七號房屋設定抵押權，及將所有之臺北市○○街七十九巷二十一房
              屋移轉過戶予原告，作為擔保云云，原告一時不察誤信計從，遂將已
              有門牌號碼為臺北市○○○路○段四六四號四樓之房地，作為向臺北
              銀行永吉分行貸款之擔保，交由被告向該分行林天輝經理洽辦，被告
              並自任連帶保證人，於八十七年四月十日貸得三百萬元，並撥入原告
              之帳戶內，並由被告與訴外人陳俐蓉（原名陳秀圓）以原告存摺、印
              章，於同日自原告之帳戶內提領二百九十五萬元並匯款殆盡。其後被
              告雖曾依約按月繳付貸款利息二萬五千元，住始終未依約為前揭抵押
              權設定及移轉不動產之房屋之，自八十八年五月十日，被告拒繳貸款
              利息二萬五千元，致臺北銀行對原告追索。原告向被告追償，詎被告
              竟否認有借款債務，原告始知受騙，被告涉有詐欺之嫌。
        （三）按消費借貸未定返還期限者，貸與人得定一個月以上之相當期限催告
              返還，民法第四百七十八條後段定有明文。所謂貸與人得定一個月以
              上之相當期限催告返還，非謂貸與人之催告必須定有相當期限，祇須
              貸與人有催告之事實，而催告已逾一個月以上相當期限者，即認借用
              人有返還借用物之義務（最高法院七十三年度台抗字第四一三號判例
              要旨參照）貸與人已對借用人起訴，起訴狀繕本送達借用人時，自可
              認為貸與人已對借用人催告，如截至第二審言詞辯論之日止，為時逾
              一個月虫仩，縱借貸未一定有返還期限，亦可認貸與人之請求與民法
              第四百七十八條規定相符（最高法院七十年度台上字第二０一一號判
              例要旨參照）本件原告於八十八年九月十六日請求鈞院號以支付命令
              命被告返還消費借貸金額三百十二萬五千元，被告於同年十月五日收
              受該支付命令，是依前揭判例要旨，原告已有為催告之事實，且迄今
              己逾一個月以上甚明，是原告之請求核與民法第四百七十八條規定相
              符，洵屬有據。又被告未依約按期給付利息二萬五千元之貸款利息，
              致使原告於八十八年五月至九月間，即受有十二萬五千元之損害
        （四）按因故意或過失不法侵害他人之權利者，負損害賠償責任，民法第一
              百八十四條第一項前段所明定，系爭三百萬元貸款乙事係由被告向臺
              北銀行永吉分行洽借，且被告為該貸款之連帶保證人，業據被告自認
              在卷，而該貸得之款項悉由被告收受，是以被告否認與原告間有借款
              關係，被告行為亦有以故意不法侵害原告之權利，從而原告自得依侵
              權行為損害賠償請求權訴請被告給付三百十二萬五千元。
        （五）對被告答辯之陳述：
          １、依鈞院八十八年度訴字第三九八五號判決，原告夫妻與被告及其同居
              人即訴外人陳俐蓉確有相當交情，且早於民國八十六年間即有密切之
              資金往來，且於鈞院八十九年度簡上字第二二七號案件審理時，被告
              亦自認原告之妻洪敏玲所持之支票，係經陳俐蓉「代轉交」等語，證
              明訴外人陳俐蓉確有替被告處理金錢事務，是原告主張被告向原告調
              借房屋貸款堪信屬實。
          ２、原告於八十八年十一月十六日之聲請狀已就原告八十九年十二月十五
              日被告就追加陳述事實，亦無異議而為言詞辯論，是被告抗辯原告係
              於八十八年十二月十五日始追加上開事實主張云云，實有謬誤。
          ３、系爭三百萬元貸款核撥後，款項悉由陳俐蓉提領轉匯之事實，有原告
              取款單及電匯傳票可證，原告否認係因原告女兒出國留學，急需教育
              費及教材設備費而貸款，縱依被告抗辯焉可能將系爭貸款任由被告之
              同居人陳俐蓉領取？是被告所辯與事證不符。
          ４、房屋抵押貸款以房屋所有權人為借款人，所有權人之配偶為連帶保證
              人，係銀行貸款之慣例，本屬事理之常。惟以被告自認之伊經營之營
              造業與銀行信用良好，系爭貸款係由伊同居人陳俐蓉提領轉匯等事實
              ，倘被告未向原告借款，被告何需如此殷切洽詢貸款並為該貸款之連
              帶保證人？是被告以系爭貸款之借款人係原告，原告之配偶為連帶保
              證人抗辯伊未向原告借款云云，實非有理。
          ５、系爭貸款被告有先後與美國銀行、臺北銀行洽談貸款事宜，且亦係被
              告提出「貸款不夠用」並進而要求「增加兩百萬元貸款」等事實，有
              證人林天輝之證述：伊不認識乙○○，伊所以會答應借款是甲○○先
              生來講，是伊要求甲○○當保證人，亦是甲○○說不夠用，伊直到欠
              繳利息才跟洪小姐見面；是廖益訓關係才多借兩百萬元，是甲○○要
              求增加兩百萬元貸款等語，及證人洪敏玲證述：該筆借款係於八十七
              年再三月初在「領開小辦公室」（即被告所營公司會議室）洽談，當
              時另有美國銀行二人在場，後來聽說美國銀行只肯借一百萬元，後才
              接到通知我們去臺北銀行開戶等語可證。被告對上揭證人之證述並未
              爭執，是被告為該筆三百萬元借款之共同連帶保證人，該款項核撥後
              ，當日即由被告之同居人陳俐蓉提領轉匯至被告及陳俐蓉帳戶，被告
              或以陳俐蓉以曾光慧名義繳付貸款利息至八十八年八月間等情，足證
              被告確有向原告借款且原告亦已交付之事實。
          ６、被告請求再次訊問證人曾光慧顯無必要：
            (1)原告於鈞院八十九年九月十八日言詞辯論期日陳明被告於同年八月有
              透過證人曾光慧表示洽談和解事宜時，曾庭呈陳情書載明上開事實，
              並於人當庭遞送尚未予被告訴訟代理人簽收，且鈞院當庭諭知下次言
              詞辯論期日即同年十月十七日時，亦曾諭令下次開庭被告甲○○須到
              庭。是鈞院同年十月十七日再次訊問證人曾光慧作證，非但已予被告
              與證人曾光慧當庭對質之機會，且兩次相距一個月，亦已給予被告充
              分準備防禦之時間甚明。被告未依期到場，係自行捨棄其對質機會，
              其嗣後再聲請訊問證人曾光慧顯有意圖延滯訴訟至明。
            (2)證人曾光慧於鈞院八十九年三月二十二日言詞辯論期日已證稱：「彰
              化銀行松山分行之存摺金融卡、印鑑都是陳秀圓（即陳俐蓉）保管，
              就是我用的，也馬上還陳小姐〔問：八十七年四月四（似十之誤）日
              陳秀圓匯入七十三萬元是否創做？〕我不知道。（問：八十七年四月
              十日世華銀行復興分行「統一期貨客戶保證金專戶」二百萬元作何用
              ？）我不知道，都不是我做的。（問：三百萬匯入松山分行帳戶是否
              你領走？）我不知道這金錢的事情。」等語在案。是被告再次聲請訊
              問證人曾光慧調查上開同一事項，亦顯無必要，而有延滯訴訟之嫌。
          ７、原告之配偶洪敏玲並未與陳秀俐蓉合夥投資期貨：
            (1)原告之配偶未與陳俐蓉合夥投資，被告所提臺灣臺北地方法院檢察署
              檢察官八十八年度偵字第七一三六號不起訴處分書，係陳俐蓉與訴外
              人李婉如之債權債務糾紛，與本件借款無關：而該案八十八年六月三
              日訊問筆錄，其上未記載洪敏玲與陳俐蓉共同投資「寶島期貨」，且
              由上開筆錄有關陳俐蓉將李婉如匯入之二百二十七萬元款項記載「她
              是零零散散匯給陳勝男三三六００元，洪敏玲十萬元、徐阿財一五０
              萬元、本人房貸十三萬元、劉由美二二五０００元、吳德昌六七二八
              ０元、王新墻二十萬元、梁愛琳一六八００元」等語，並無該款項有
              任何期貨交易之資料，益證上開款項與期貨交易無關，且陳俐蓉有透
              過期貨帳戶（非關投資）處理款項之習。是以該不起訴處分書與前揭
              訊問筆錄俱無洪投資「寶島期貨」之記載，參佐本件借款並無匯至「
              寶島期貨」等情以觀，被告以該等資料認系爭三百萬元款項係洪敏玲
              與陳俐蓉共同投資期貨云云，即屬無據。
            (2)被告八十九年十月三十日所提之資料，及被告之訴訟代理人亦為訴外
              人陳俐蓉刑事案件之選任辯護人等情顯示，被告於八十八年六月前，
              即已知悉陳俐蓉有投資期貨乙事，且被告對陳俐蓉財務狀況知悉甚詳
              。惟本件原告八十八年九月十六日聲請核發支付命令起迄至八十九年
              七月六日被告自書陳情書前，長達十個月訴訟期間，被告均抗辯系爭
              貸款為原告女兒出國留學教育費用云云，隻字未提陳俐蓉投資期貨乙
              節，益證系爭借款與訴外人陳俐蓉投資期貨無關。被告於訴訟進行十
              個月後始提出訴外人陳俐蓉投資期貨云云，亦有混淆視聽之嫌。
            (3)被告提出之訴外人陳俐蓉收到證人洪敏玲五十萬元款項乙紙，其上日
              期與系爭借款相距一年有餘，且金額亦不符，是該字據與系爭借款無
              關。又上開字據主要係訴外人陳俐蓉證明其於八十六年二月四日有收
              受證人洪敏玲五十萬元，連同之前洪敏玲匯入之金額，共計一百二十
              二萬元，此有該字據前段可稽。至於該字據後段記載投資「國產期貨
              」云云，乃訴外人陳俐蓉擬將洪敏玲借予之該款項假投資之名以卸免
              其借款債務，惟證洪敏玲嗣後考量不當不同意而作罷；此亦可觀訴外
              人陳俐蓉從未曾制作任何投資盈虧比例資料，亦未曾分配任何投資獲
              利予證人洪敏玲即明。按該等事項係對被告及訴外人陳俐蓉極有利之
              資料，倘有此事實，被告必會提出，惟被告從未提出，足證被告所稱
              並非事實。
            (4)由卷附載有被告為阿波羅文理補習班董事長之人事表係訴外人陳俐蓉
              書寫事實，亦經證人曾光慧證述曾光慧證述在卷。
          ８、原告女兒於八十七年四月間，並無需貸款繳交學費：
              原告之長女於民國七十八年即出國，在德國專攻音樂取得最高文憑，
              於民國八十四年間即回國教授鋼琴；次女於民國八十三年出國迄今，
              在美國取得全額獎學金，於民國八十三年至八十四年間，二女均國外
              時，均未曾貸款，怎可能於長女回國就業後，尚須貸款。
          ９、被告於八十九年七月六日寫陳情書，但在同年八月卻透過證人曾光慧
              二度表示欲談和解，且經證人曾光慧結證屬實，再者，被告與陳俐蓉
              夫妻二人合謀騙取多人錢財，由證人曾光慧證實係由訴外人陳俐蓉所
              製作之阿波羅文理補習班人事表，可證明被告夫妻之關係，另於臺灣
              臺北地方法院檢察署八十八年度偵字第七一三六號案檢察官查出約有
              二百萬元款項進入被告之會計許小姐之帳戶；八十八年度偵字第二五
              三一六號詐欺案臺北市政府教育局王主督的房子也設定抵押予被告，
              意圖規避債權人之追討。
    三、證據：提出八十七年三月三十一日借款金額分別為一百萬元、二百萬元借據
              各乙紙、保證書乙紙、約定書乙紙、八十七年四月十日臺北銀行存摺
              類存款取款憑條乙紙、八十七年四月十日入戶電匯申請書影本四紙、
              銀行存摺乙份、八十六年四月二日寶島商業銀行電匯單乙紙、八十六
              年七月二十五日臺北銀行無摺存入收款存根乙紙、被告簽發予洪敏玲
              八十七年十月一日金額為五十萬元之支票暨退票理由單各乙紙、鈞院
              八十八年度訴字第三九五八號民事判決乙份、八十八年度北簡字第一
              三五八四號宣示判決筆錄乙份、臺北銀行永吉分行帳號000000
              00000號帳戶部分交易明細表乙份、八十九年度上易字第八十二
              號判決乙份、鈞院八十九年度簡上字第二二七號給付票款事件準備程
              序筆錄節本乙份等件影本為證。
乙、被告方面：
    一、聲明：
        （一）原告之訴暨假執行之聲請均駁回。
        （二）如為被告不利之判決，願供擔保免假執行。
    二、陳述：
        （一）兩造互不認識，原告之信用及償債能力，被告均不知悉，原告於民國
              八十七年二月間，以女兒出國留學，急需一筆教育費及教材設備費，
              擬以所有房屋辦理貸款，因房屋老舊，銀行評估後，均不願核貸，原
              告獲悉被告經營營造業，與銀行之關係及信用良好，遂透過其配偶央
              請訴外人陳俐蓉託被告幫忙找銀行辦理貸款應急，初因被告慮將影響
              被告之信用，予以拒絕，經訴外人陳俐蓉一再請求被告幫忙其完成栽
              培女兒之心願，且稱原告之配偶即證人洪敏玲在其所經營之補習班任
              職，知悉原告之經濟狀況，僅貸三百萬元並無不能清償本息之情事，
              被告體會原告為人父母之心，因此與臺北銀行永吉分行連絡，請幫忙
              同意原告貸款請求，該銀行以需被告擔任連帶保證人始同意核貸，被
              告無條件同意以自己之信用擔任，並由原告直接與臺北銀行永吉分行
              申請貸款，並由被告擔任連帶保證人，至於銀行何時核貸，其金額若
              干，被告均不知悉。且原告於貸款核撥時，領取二百九十五萬元，若
              被告需款，知悉撥款日期，並會同原告提領取，並親接該三百萬元及
              交付借款憑證，始為合理，惟原告並非領取全部之貸款，且係交給訴
              外人陳俐蓉，其因由為被告所不知，雖訴外人陳俐蓉將其中二十一萬
              元匯入被告之帳戶，其餘全部匯入世華銀行曾光慧之帳戶，若係被告
              需款僅取得二十一萬元之理，且該二十一萬元係訴外人陳俐蓉清償其
              對被告之借款債務，被告並不知訴外人陳俐蓉取自原告之貸款
        （二）被告從未與訴外人陳俐蓉以拓展業務而要求原告提供房屋供被告向銀
              行辦理貸款之用，及同意墊付貸款利息，且被告與訴外人陳俐蓉各有
              所業，並無共同事業，並無原告主張之事實，若原告主張為事實，依
              經驗法則，原告既係提供不動產供被告貸款，則借款人應為被告而非
              原告，而連帶保證人亦應為訴外人陳俐蓉而非原告之配偶即證人洪敏
              玲，然事實上系爭貸款借款人為原告，並由其配偶任連帶保證人，足
              證原告主張均非事實，被告僅係為原告貸款之事託請銀行幫忙及代理
              人連帶保證人。
        （三）原告聲請支付命令時主張被告與訴外人陳俐蓉以拓展業務為由，向借
              屋貸款，而八十八年十二月十五日之準備書狀則以建築營造業務急需
              資金週轉為由借屋貸款，並願提供房屋由原告設定抵押及供房屋移轉
              為原告所有，二者相異，後者，並非為補充或更正事實上或法律上之
              陳述，顯係事實之變更，且其主張依據侵權行為損害賠償之法律關係
              請求，應係訴之變更，足以妨礙被告之防禦，被告不同意原告之訴之
              變更。再者，被告所有前房屋，依市價其價值共三千餘萬元，以被告
              與銀行之關係，向銀行貸借區區三百萬元，應係非難事，何必借用原
              告之老舊房屋辦理超貸。
        （四）若係由被告貸款，理應係由被告給付利息，而非墊付利息至明，於原
              告無力給付利息時，才需要被告墊付，惟被告從未同意為原告墊付利
              息，亦未代繳，原告於準備書狀擴張請求給付銀行利息及其利息為無
              理由。至於原告主張基於侵權行為損害賠償請求權請求被告給付三百
              十五萬五千元及其利息，係訴之變更，有礙被告之防禦，被告不同意
              ，且未據原告舉證，被告無從答辯。
        （五）證人曾光慧於八十九年十月十七日言詞辯論期日，證稱被告央託其與
              原告之配偶洪敏玲談和解云云，與事實不符，事實上係洪敏玲打電話
              請曾光慧，聯絡被告說洪敏玲希望大家好談，只求能保全忠孝東路之
              房子，被告聽證人曾光慧之傳話，當時即非常生氣而大聲對曾光慧說
              洪敏玲和訴外人陳俐蓉瞞著同事及被告，一起偷偷玩期貨，卻因陳俐
              蓉跑了，就賴債到被告，被告為什麼與洪敏玲和解。
        （六）訴外人陳俐蓉與洪敏玲合夥做期貨買賣，且係使用證人曾光慧名義在
              銀行開戶，依原告八十八年九月十六日聲請狀所附電匯傳票，其中以
              「陳秀圓（即陳俐蓉）」名義匯至彰化銀行松山分行曾光慧之帳戶七
              十三萬九千九百十元；以曾光慧名義第二二二七號帳戶匯至世華銀行
              復興分行統一期貨客戶保證金專戶二百萬元，此匯款表示曾光慧名義
              在期貨公司開戶帳號第二二二七號，則陳俐蓉為何匯款至曾光慧在彰
              化銀行松山分行七十三萬九千九百十元之鉅款做何用？匯入統一期貨
              之二百萬元做何用？曾光慧在世華銀行復興分行是否設有鴅號？以上
              均需曾光慧到庭言明。
        （七）原告之配偶洪敏玲與訴外人陳俐蓉合夥做期貨，除投資於共同開設之
              國產期貨經紀公司第一０三六三二號帳戶，吳德昌名義之字據由洪敏
              玲與陳俐蓉在八十六年二月四日共同簽名外，該陳俐蓉在寶島期貨公
              司亦以曾光慧名義第八八八竹乙帳戶做期貨買賣，而寶島銀行松南分
              行開立第一０─三八四０─五號帳戶做期貨買賣之用，於臺灣臺北地
              方法院檢察署八十八年度偵字第七一三六號八十八年六月三日檢察官
              偵訊中，曾光慧就陳俐蓉於八十七年二月二日自該帳戶提領二百二十
              七萬二千八百六十元（分為二筆，一筆為二百二十七萬，一筆為二千
              八百六十元），然後分別匯給陳俐蓉共同合夥做期貨之吳德昌等人，
              而曾光慧竟能詳述每一人之匯入款金額，其中十萬元係匯入洪敏玲之
              帳戶，請調上揭卷即明，足認原告之配偶訴外人與陳俐蓉及吳德昌等
              人係共同合夥在統一期貨．寶島期貨及國產期貨等三個公司做期貨至
              明，故原告房屋所貸之款三百萬元，其中由訴外人陳俐蓉匯入曾光慧
              名義，由陳俐蓉使用於洪敏玲等人共同做期貨之銀行帳戶為二百七十
              三萬九千九百十元，償還陳俐蓉向被告借款二十一萬元，原告自其貸
              款之帳戶內領出二百九十五萬元，其中二百九十四萬九千九百十元係
              由原告交給付陳俐蓉做上開匯款及匯款手續費九十元之用，原告自己
              留五萬元在銀行帳戶內，若係被告使用原告名義借款三百萬元，則該
              三百萬元應全部領出交被告始合常理，由原告交給訴外人陳俐蓉二百
              九十五萬元，其中二百七十三萬餘元做供原告之配偶洪敏玲與陳俐蓉
              共同做期貨之用，原告自己留五萬元之事實，足證被告並未使用原告
              名義向銀行借款之事實。
    三、證據：提出訴外人陳俐蓉與洪敏玲合夥字據乙紙、臺灣臺北地方法院檢察署
              檢察官八十八年六月三日訊問筆錄乙份等件影本為證。
        理      由
一、程序方面：
    按「訴狀送達後，原告不得將原訴變更或追加他訴。但請求之基礎事實同一者、
    不甚礙被告之防禦及訴訟之終結者，不在此限，民事訴訟法第二百五十五條第一
    項但書第二、七款定有明文。查本件原告於起訴時即主張被告謊稱借屋貸款，使
    其誤信而將其所有之交由被告作為擔保向臺北銀行貸款三百萬元，於貸得款後，
    即拒繳貸款之利息等語，即主張被告以詐欺之方式使之向臺北銀行貸款三百萬元
    供被告使用，其事實即包含借款、債務不履行及侵權行為之事實，惟未記載其訴
    訟標的，嗣於八十八年十二月十五日於準備書狀表明依係本於消費借貸借用物返
    還請求權、債務不履行及侵權行為請求權，此乃補充法律上之陳述，並非訴之追
    加、變更，且其前後請求之基礎事實均同一，縱被告認係訴之變更或追加之抗辯
    ，亦無礙被告之防禦，應予准許。
二、本件原告起訴主張：被告佯以業務拓展需款週轉為由，且將負擔貸款利息，使原
    告同意為借款人並提供所有坐落臺北市○○○路○段四六四號四樓之房地，作為
    向臺北銀行永吉分行貸款之擔保，並由被告向該分行林天輝經理洽辦，被告並自
    任連帶保證人，於八十七年四月十日貸得三百萬元，並撥入原告之帳戶內，並由
    被告與訴外人陳俐蓉提領二百九十五萬元並匯款殆盡，詎自八十八年五月十日起
    ，被告拒繳貸款利息二萬五千元，致臺北銀行對原告追索，原告向被告追償，詎
    被告竟否認有借款債務，原告始知受騙，爰請求被告給付三百十二萬五千元及自
    原告八十八年十二月十五日民事準備書狀送達被告之日起至清償日止，按週年利
    率百分之五計算之利息。被告對於參與臺北銀行永吉分行貸款予原告，及訴外人
    陳俐蓉提領所貸得之三百萬元中之二百九十五萬元並匯款二十一萬元至被告名義
    於臺北市第一合作社永吉分社帳戶；匯款七十三萬九千九百十元至曾光慧名義於
    彰化商業銀行松山分行；匯款二百萬元至曾光慧名義之統一期貨客戶保證權利金
    專戶等情表示不爭執，惟否認向原告借款，辯稱伊僅係受訴外人陳俐蓉之央求代
    原告協助向前揭銀行借款，貸得之款項係訴外人陳俐蓉領走，除其中二十一萬元
    係訴外人陳俐蓉償其借款債務外，其餘與伊無關云云，資為抗辯。
三、查被告與訴外人陳俐蓉係同居人關係，並育有二子，曾共同設籍於臺北市○○路
    ○段七五巷二三七號，被告所經營之領開公司在訴外人陳俐蓉經營之阿波羅補習
    班樓上，係被告與證人臺北銀行永吉分行林天輝襄理洽談，在貸款過程，均由證
    人林天輝與被告接洽，未曾與原告或其妻即證人洪敏玲接觸，前揭原告忠孝東路
    房地價值，因須扣除土地增值稅，其押值僅有一百萬元，被告向證人林天輝表示
    額度不夠用，因證人林天輝有二百萬元之權限，經被告之要求，證人林天輝同意
    增貸。於八十七年四月十日前揭分行撥貸，即由訴外人陳俐蓉提領其中二百九十
    五萬元，其中七十三萬九千九百十元，以其名義匯入其所使用之證人曾光慧名義
    之彰化商業銀行松山分行第00000000000000號帳戶，匯費為三十
    元；其中二十一萬元匯入被告所有臺北第一信用合作社永吉分社第000000
    0000000號帳戶，匯費三十元；其餘二百萬元則以證人曾光慧名義匯入世
    華商業銀行復興分行第00000000000號統一期貨客戶保證金權利金專
    戶，匯費三十元。嗣系爭借款展期時，證人林天輝亦未曾與原告聯絡過，直至欠
    繳利息時，才與證人即原告之妻洪敏玲見面，當時證人洪敏玲對證人林天輝表示
    該筆錢係被告拿去用，證人林天輝稱因繳息不正常，叫證人洪敏玲找被告還二十
    萬元。八十八年四月底訴外人陳俐蓉沒有經營補習班，即由被告經營至同年六月
    ，即行結束營業等情，為兩造所不爭執，並據證人林天輝、曾光慧結證在卷，且
    有前揭借據、電匯申請書代收入傳票在卷可稽，信為真實。
四、原告主張被告以其名義向訴外人臺北銀行永吉分行借款三百萬元，並自原告之帳
    戶內提領後，未依約清償利息，致臺北銀行永吉分行向其追償，乃要求被告清償
    該三百萬元等語，被告則否認向原告借款，辯稱係原告之妻洪敏玲與訴外人陳俐
    蓉一起投資期間，並虧損殆盡云云。查：
（一）被告與訴外人陳俐蓉間係同居人關係，並育有二子，為被告所不爭執，又被告
      係阿波羅文理補習班之董事長，訴外人陳俐蓉任總經理，有經曾光慧證明係訴
      外人陳俐蓉所製作之「A'PRO阿波羅（暫定）文理補習班人事表」在卷可按，
      且為被告所不否認。又依該人事表載明該補習班名稱係「暫定」，且載明吳德
      昌占總股百分之三、總公司股份百分之二十，又吳德昌、洪敏玲、林進堯各占
      永吉總校、永吉分校、福德分校之股份百分之三，正式職員部分：永吉總校李
      芳田、黃雄彬、謝揚睿，尹衍琳、永吉分校余怡真各占各該分校之百分之二、
      福德分校朱筱英因係試用期間，則由班主任定，含班主任總股份不得超過百分
      之十五等情，足見該人事表係於前揭文理補習班甫成立時所訂。再者，被告所
      經營之領開辦公室係在前揭補習班樓上，亦為被告所不爭執。又原告之妻洪敏
      玲借款於民國八十六年四月二日及同年七月二十五日各匯款三十萬元入上訴人
      之帳戶，為被告所不爭執，有本院八十八年度訴字第三九五八號、臺灣高等法
      院八十九年度上易字第八十二號判決可按。以及訴外人陳俐蓉於民國八十七年
      九月間，復持發票人為被告名義之支票，向證人洪敏玲借款五十萬元，並經本
      院八十八年度北簡字第一三五八四號判決、八十九年度簡上字第二二七號判決
      認定係被告經訴外人陳俐蓉向洪敏玲借款，是被告委由訴外人陳俐蓉向原告之
      妻洪敏玲借用，是被告既與訴外人陳俐蓉為同居人並育有二子，形同夫妻，且
      共同經營前揭補習班，該補習班亦在被告所營事業之樓下，訴外人陳俐蓉亦代
      被告處理與原告之妻洪敏玲間之借款事宜，足見訴外人陳俐蓉代被告處理財務
      。
（二）被告與訴外人陳俐蓉分別於八十四年七月十二日、八十四年五月九日於統一期
      貨股份有限公司開立期貨交易帳戶，嗣於八十七年二月六日曾光慧又於該公司
      開戶，有該公司八十九年八月十日統期總字第００四二號函在卷足憑。又曾
      光慧名義之帳戶開戶申請書所載之聯絡人為陳俐蓉，帳單寄送地址為臺北市○
      ○路二０三號一樓阿波羅文理補習班，另授權書係記載：授權訴外人陳俐蓉為
      期貨交易代理人，有前揭統一期貨股份有限公司函附之開戶申請書、授權書可
      證，核與證人曾光慧證稱其名義之期貨交易帳戶係訴外人陳俐蓉以其名義所開
      立並自已交易之用等語相符。
（三）又系爭貸款之洽貸過程均係由被告為之，且係被告向臺北銀行永吉分行林天輝
      襄理表示核貸金額不足，要求增貸二百萬元，並自任連帶保證人，以及訴外人
      陳俐蓉於臺北銀行永吉分行核撥貸款後，提領其中之二百九十五萬元，其中二
      十一萬元匯款至被告之前揭臺北市第一信用合作社永吉分社帳戶內，另二百萬
      元則匯至前揭統一期貨股份有限公司之世華商業銀行復興分行統一期貨客戶保
      證金權利金專戶，其餘七十三萬九千九百十元，以其名義匯入其所使用之證人
      曾光慧名義之彰化商業銀行松山分行帳戶，以及初於被告未依約繳納利息時，
      證人洪敏玲即向證人林天輝表示係被告領用系爭貸款等情，亦為被告所不爭執
      。
（四）又系爭貸款自八十七年五月八日起迄八十八年八月二十六日止之應繳之利息，
      均係由訴外人陳俐蓉名義之臺北市第一信用合作社永吉分社第0000000
      000000號帳戶，及訴外人陳俐蓉所使用之曾光慧於彰化商業銀行松山分
      行第000000000000號、第一商業銀行興雅分行第0000000
      000000號帳戶以匯款方式繳納，亦為被告所不爭執，且據證人曾光慧證
      述前揭其名義帳戶係訴外人陳俐蓉使用在卷，並有前揭存摺、原告前揭帳戶之
      匯入款明細可證。
（五）由上，參諸被告與訴外人陳俐蓉係同居人且係共同經營事業，且被告亦曾委由
      訴外人陳俐蓉向原告之妻洪敏玲借款，於系爭貸款，其間過程均由被告經手，
      並要求臺北銀行永吉分行林天輝襄理，以信用貸款方式，增加額度二百萬元，
      且於撥款後，由訴外人陳俐蓉持原告前揭臺北銀行永吉分行帳戶之存摺及印鑑
      提領殆盡，且其中有二十一萬元匯入被告於前揭臺北市第一信用合作社永吉分
      社之帳戶內；七十三萬九千九百十元則匯入訴外人陳俐蓉使用之曾光慧帳戶內
      ；其餘二百萬元係匯入訴外人陳俐蓉所使用之曾光慧名義之統一期貨股份有限
      公司之客戶保證金權利金專戶，而在訴外人陳俐蓉以曾光慧名義開戶之前被告
      與訴外人陳俐蓉於該公司均亦有期貨交易帳戶。嗣後自八十七年五月八日起至
      八十八年八月二十六日間之利息，又係以訴外人陳俐蓉名義或其使用之帳戶匯
      款繳納等情，是訴外人陳俐蓉既與被告有生活及財務之密切關係，若非受被告
      指示其殊無可能得以於撥款之當日即得以將所撥之款提領二百九十五萬元，且
      所匯出之對象若非被告即係其同居人陳俐蓉；以及被告主動要求證人曾光慧從
      中和解等情，足以資認定，被告以向原告借用名義及提供抵押物方式，向被告
      借款三百萬元。至被告否認證人曾光慧所為其要求和解之證述內容，其空言否
      認，委無足取。
（六）按「民法第四百七十八條規定：消費借貸未定返還期限者，借用人得隨時返還
      ，貸與人亦得定一個月以上之相當期限催告返還。所謂貸與人得定一個月以上
      之相當期限催告返還，非謂貸與人之催告必須定有期限，祇須貸與人有催告之
      事實，而催告後已逾一個月以上相當期限者，即認借用人有返還借用物之義務
      。」（最高法院七十三年度台抗字第四一三號判例要旨參照）本件被告以前揭
      方式向原告借款三百萬元，惟並未約定清償償，其係未定返還期限之金錢借貸
      ，原告自得隨時定一個月以上之相當期限催告返還，本件原告於八十八年九月
      十六日向本院聲請支付命令，督促被告清償，雖未定一個月以上之相當期限，
      惟被告於八十八年十月一日收受本院依原告聲請所核發之八十八年度促字第四
      二三二三號支付命令起，於八十八年十一月一日止，已滿一個月，依前揭判例
      要旨，被告於八十八年十一月二日起，即負返還之義務，其未履行，則就所借
      貸之三百萬元部分，應自當日起，負遲延給付之責，原告請求自被告收受其八
      十八年十二月十五日準備書(一)狀之日起至清償日止，按週年利率百分之五計算
      之利息，自無不合。又系爭貸款雖約定由被告負擔，且因被告未依約履行，致
      原告應負擔八十八年五月至九月，共五個月之利息，計十二萬五千元，其性質
      仍屬利息，依民法第二百零七條第一項前段之規定: 「利息不得滾入原本再生
      利息。」，自不得再計算利息，是原告請求此部分，亦按週年利率百分之五計
      算之延遲利息，自有不合。
五、原告復主張被告佯以提供房地為原告擔保，使原告同意以其名義為系爭借款，為
    詐欺行為，乃依侵權行為之規定，請求被告賠償三百萬元與應負之利息云云。查
    本件被告自借款後即依約定代為繳納前揭貸款之利息，係因嗣後自八十八年五月
    即始未能繳納利息，之前業已繳納利息長達一年，難認被告自始有詐欺之行為，
    自不得以被告嗣後違約，即認被告自始即有詐欺之行為，是原告此部分之主張，
    無可採信。
六、被告抗辯系爭借款係原告之妻洪敏玲與訴外人陳俐蓉共同投資期貨，故有二百萬
    元匯入統一期貨股份有限公司之客戶保證金權利金專戶，固提出洪敏玲、訴外人
    共同出具之收據乙紙為證，惟該收據係於八十六年二月四日所立，且記載之係投
    資國產期貨經紀股份有限公司之帳戶，無論其時間及交易對象均不同，不足以證
    明係原告之妻洪敏玲與訴外人陳俐蓉共同投資期貨。
七、被告復抗辯原告於聲請支付命令時主張被告與訴外人陳俐蓉以拓展業務為由，向
    借屋貸款，而八十八年十二月十五日之準備書狀則以建築營造業務急需資金週轉
    為由借屋貸款，並願提供房屋由原告設定抵押及供房屋移轉為原告所有，二者相
    異，故其主張前後不一，不足採信云云，查原告之主張二者雖有不同，但均主張
    被告以業務需要為由，僅後者，補充事實之陳述，自難謂其有何不實。
八、綜上所述，原告據以提起本訴，請求原告新臺幣佰壹拾貳萬伍仟元，及其中
    佰萬元部分自民國八十八年十一月一日起至清償日止，按年息百分之五計算之利
    息部分，即無不合，應予准許。原告請求超過此範圍，自屬無據，應予駁回。兩
    造陳明願供擔保，聲請宣告假執行或免為假行，經核原告勝訴部份，合於法律規
    定，爰分別酌定相當之擔保金額宣告之；原告其餘假執行之聲請，因該部份訴之
    駁回而失所依據，應併予駁回。
九、本件事證已致明確，兩造其餘攻擊防禦方法及舉證，與本判決結果不生影響，無
    贅述必要，併予敘明。
十、據上論結，原告之訴為一部有理由，一部無理由，依民事訴訟法第七十八條、第
    三百九十條第二項、第三百九十二條，判決如主文。
中      華      民      國    九十      年      一      月      二      日
                                            民事第二庭法      官
右為正本係照原本作成
如對本判決上訴，須於判決送達後廿日內向本院提出上訴狀
中      華      民      國    九十      年      一      月      二      日
~B法院書記官  呂昆


司法院資訊處製作；財團法人民間司法改革基金會備份。
